【裁判字號】    97,上訴,3160
【裁判日期】    980120
【裁判案由】    偽造有價證券
【裁判全文】
臺灣高等法院臺中分院刑事判決        97年度上訴字第3160號
上  訴  人  臺灣臺中地方法院檢察署檢察官
上  訴  人
即  被  告  丁○○
選任辯護人  盧志科  律師
上列上訴人等因被告偽造有價證券案件，不服臺灣臺中地方法院
97 年度訴字第2283號，中華民國97年10月23日第一審判決（起
訴案號：臺灣臺中地方法院檢察署96年度偵字第19461號），提
起上訴，本院判決如下：
    主  文
上訴駁回。
    事 實
一、丁○○於民國（下同）95年1 月間，以需款週轉，向丙○○
    、甲○○合計借得款項新臺幣（下同）25萬元，除交付自己
    名義之華南商銀行臺中民族路分行，面額10萬元之支票乙紙
    外，並給付陳三寶名義之三信商業銀行成功分行，面額15萬
    元之支票乙紙供擔保（詐欺部分均經台灣台中地方法院檢察
    署檢察官以96年度偵字第12950號不起訴處分確定）。然丁○○於給付利息2次後，已無力再償還，而上開支票屆期又
    均未兌現。經丙○○、甲○○提出告訴，由臺灣臺中地方法
    院檢察署檢察官以96年度偵字第12950號偵查中時，嗣丁○○、丙○○、甲○○及甲○○之表哥張國正於96年6月6日，
    至臺灣臺中地方法院檢察署上開詐欺案件庭訊後，4人偕同
    至臺中巿西區○○路○段91號「臺中司法大廈」對面咖啡廳
    內商談和解，並達成分期付款之和解，同時再由丁○○簽發
    如附表所示之本票18紙（起訴書誤載為15紙，發票日、面額
    均詳附表）供作分期償款之擔保。惟丙○○、甲○○認丁○○前有多次未還款之情形，遂於當場委由張國正要求丁○○
    提供擔保，詎丁○○明知其並未獲得其父戊○○及其母乙○○之同意擔保上開債務，竟意圖供行使之用，基於偽造有價
    證券之犯意，在上開當場所簽發，如附表所示之18紙本票上
    ，偽造其父母「戊○○」、「乙○○」同為發票人，其後並
    均交由丙○○、甲○○持有而行使之。
二、案經丙○○、甲○○告訴臺灣臺中地方法院檢察署檢察官偵
    查起訴。
    理  由
一、按被告以外之人（包括證人、鑑定人、告訴人、被害人及共
    同被告等）於審判外之陳述雖不符刑事訴訟法第159條之1至
    之 4等四條之規定，而經當事人於審判程序同意作為證據，
    法院審酌該言詞陳述或書面陳述作成時之情況，認為適當者
    ，亦得為證據；當事人、代理人或辯護人於法院調查證據時
    ，知有刑事訴訟法第159條第1項不得為證據之情形，而未於
    言詞辯論終結前聲明異議者，視為有前項之同意，同法第15
    9條之5定有明文。本件證人即被害人丙○○、甲○○均曾於
    偵查中為陳述，其性質屬傳聞證據，且查無符合同法第159
    條之1至之4等前四條之情形，其等所為之上開偵查筆錄內容
    ，業經本院審理時予以提示並告以要旨，且各經檢察官、辯
    護人及被告等人表示意見。當事人或辯護人已知上述筆錄乃
    傳聞證據，且均未於言詞辯論終結前對該等筆錄內容異議，
    依上開規定，是其等於偵查中之證言已擬制同意其有證據能
    力，本院審酌上開筆錄作成時，出於證人等自由意識所陳述
    ，且經具結擔保證言可憑信，認為以之作為本案之證據亦屬
    適當，是其等於偵查筆錄之證言自具有證據能力。
二、訊據上訴人即被告丁○○（下稱被告）固坦承未經其父戊○○、其母乙○○之同意或授權，即在如附表所示之18紙本票
    上之發票人欄偽造「戊○○」、「乙○○」之簽名等情，然
    矢口否認有何偽造有價證券之犯行，辯稱略以：簽名確實是
    伊簽的，但不是在伊個人自由意願下簽的，伊在本件債務之
    前，已經害伊父母搬離開戶籍地，當天談債務時告訴人甲○○先離開，和解時只有伊、告訴人丙○○及甲○○之表哥張
    國正在場。如果不是告訴人逼伊的話，伊絕對不會簽伊父母
    的名字云云。經查：
  (一)上開犯罪事實，業據告訴人甲○○、丙○○於偵查中證述明
    確，並有如附表所示之本票18紙之影本存卷可參。被告雖以
    前詞置辯，然證人丙○○於原審結證稱：「（本票上有戊○○、乙○○的名字，是不是被告當場簽的？）是的。當時是
    被告說要簽他父母的名字當作保證。（被告的父母有無同意
    ？）那要問被告。（你們是否有逼被告簽本票？）沒有。是
    被告自己簽的。（當時為何會在那邊簽本票？）當時是我姐
    姐的兒子張國正邀被告到那邊。我當時站在遠遠的地方。（
    被告欠你錢，不是欠張國正錢，為何是張國正跟他談？）因
    為我年紀大，什麼都不懂，所以我就委託張國正去處理。（
    是何人提議是簽本票？）一開始是被告跟我姐姐的兒子談，
    而且以前被告也有說到要簽本票的事。（當時究竟有幾個人
    在冰果室內？）有我、我妹妹、我妹妹的女兒甲○○、張國
    正及被告」等語；證人甲○○則證稱：「（被告在簽本票時
    ，你有無在場？）有。當時我看到被告丁○○簽完我才離開
    。（是何人要被告簽本票？）因為我們一直向被告催討，但
    是被告一直不還，是我表哥張國正要被告簽本票。（本票是
    何人準備的？）這個我不太清楚。（你表哥張國正有要被告
    如何簽發本票？）當天是被告說他要簽本票。我們說你每次
    簽完也都沒有還。然後我們要求被告要找人保證。然後被告
    一直打電話找人，但都找不到人，然後被告就自己說要簽他
    父母當保證人。（被告說他當時不要簽他父母的名字，是張
    國正要他簽的，不然不讓他離開，是否如此？）絕對沒有。
    （當時為何同意被告簽他父母的名字當保證人？）是被告自
    己提議且自己簽的，我們並沒有要求。但他簽了我們就接受
    」等語。依證人丙○○、甲○○於原審之證言，告訴人等人
    係於與被告在台灣台中地方法院司法大廈對面咖啡廳商談債
    務和解時，由證人甲○○之表哥張國正要求被告簽發如附表
    所示之本票一節，固可認定，然並不能因此推論被告係在非
    自由意願下簽名。蓋不論被告所述之3人在場或告訴人甲○○、丙○○所陳述之4人、5人在場，以談論之地點係在公共
    場所，人員進出本為正常，在談論和解之當場有幾人在場，
    僅係對於現場觀察及記憶之問題，並不足以認定證人所陳述
    即為虛偽。況不論依被告或證人丙○○、甲○○所言，現場
    僅被告與案外人張國正為男性，其餘不論人數多寡均為女性
    ，現場又係公共場所，應有店員甚或路人在場，被告如確實
    有遭告訴人甲○○、丙○○或案外人張國正脅迫以「戊○○
    」、「乙○○」之名義簽發本票，只要呼救或以其他方式請
    求他人協助，即可解除遭脅迫之危機，然被告於談論和解當
    時，並未有大聲求救或其他請求他人協助之情形，事後亦未
    報警或提出刑事妨害自由之告訴，實難認被告之辯解可採。
  (二)又被告於偵查中亦供稱：「（告訴人告訴內容說要你找保證
    人。但你找不到就自行簽你父母的名字在本票上？告訴人還
    提醒你簽你父母的名字有偽造文書罪嫌及偽造有價證券？）
    那個男的要我父母親出來作保證人，我爸媽在豐原我也不想
    找他們，那個男的說事情要有解決方式，最後是伊決定簽父
    母親的名字上去，他並沒有強押我的手在本票上簽我父母親
    的名字」等語（見偵字第22203號偵查卷第31頁），益見被
    告與告訴人談論和解之過程中，雖確實係因告訴人丙○○等
    人要求被告需有保證人，然仍係被告自願於本票上簽署其父
    母親之姓名，證人丙○○、甲○○及案外人張國正均未以強
    暴、脅迫或其他違反自由意願之方式，而迫使被告偽造其父
    母簽名之情形至為明確，被告辯稱並非出於自由意志簽名云
    云，顯與事實不符。再者，被告之父戊○○、其母乙○○均
    於本院證稱：其等對於被告以其等名義附表示本票之共同發
    票人乙節事先並不知情，亦不會同意被告以其等名義簽發本
    票等語（見本院卷第36、37頁），本件事證明確，被告否認
    與辯解委無可採，其犯行堪予認定，應依法論科。
三、按本票乃表彰財產權之證券，行使或處分本票上所表彰之權
    利，以本票之占有為必要，且本件本票係於國內發行及流通
    ，本身並具價格（金額）之標示，足認係刑法第201條第1項
    所規定之有價證券；又刑法第201條第1項所稱之「偽造」，
    係指無權簽發而冒用他人名義簽發而言；則被告意圖供行使
    之用，未經其父戊○○及其母乙○○之同意或授權，在前揭
    時、地偽簽「戊○○」、「乙○○」姓名為共同發票人而偽
    造前開本票，並進而交付被害人持以行使，核被告所為，係
    犯刑法第201條第1項之偽造有價證券罪。又被告在如附表所
    示之18紙本票正面偽簽「戊○○」、「乙○○」等人署押之
    行為，係屬偽造有價證券之階段行為，再其偽造後復持以行
    使，其行使偽造有價證券之低度行為，應為其偽造有價證券
    之高度行為所吸收，均不另論罪。被告為擔保其債務，基於
    單一犯意，接續偽造附表所示18紙本票持以行使，為接續犯
    ，屬實質一罪；又一行為偽造戊○○、乙○○名義本票，侵
    害二法益，為想像競合犯，從一重處斷。又行使偽造有價證
    券以使人交付財物，因其所交付者，係該證券本身之價值，
    且被告簽發如附表所示之本票供該債權人債權擔保使用，實
    際上並未據以詐取財物或利益，故應不另成立詐欺罪名。被
    告逾公訴意旨所指被告偽造15紙本票部分（即另有偽造本票
    3紙），與起訴部分有接續犯實質一罪關係，本院自得合併
    審究。被告本案所犯之偽造有價證券罪係3年以上10年以下
    有期徒刑之罪，然本件被告雖偽簽其父親戊○○及母親乙○○之署押為共同發票人，惟其目的不外係應債權人之要求而
    簽，供該債權人債權擔保使用，實際上並未據以詐取財物或
    利益，嗣後債權人追償債務時，被告仍須負全部給付之責任
    ，而偽簽之對象又係其父母，尚不致引起廣泛社會大眾交易
    安全，犯案情節非重，對於金融秩序危害不大，是本件若科
    處被告最輕本刑有期徒刑3年，仍屬過重，而有情輕法重之
    情，被告犯罪情節足以引起一般人之同情而認尚堪憫恕，茲
    依刑法第59條規定酌量減輕其刑。
四、原審依據上述理由，適用刑法第201條第1項、第55條、第59
    條、第205條，刑法施行法第1條之1第1項、第2 項前段，並
    審酌被告犯罪之動機係因債權人要求擔保而簽發供債權人擔
    保之用，實際上並未據以詐取財物或利益，所生危害尚輕，
    及其犯罪手段平和、然犯罪後未能完全坦認罪愆等一切情狀
    ，量處有期徒刑1年8月。並敘明按偽造之有價證券，不問屬
    於犯人與否沒收之，刑法第205條定有明文。而在票據上簽
    名者，依票上所載文義負責，二人以上共同簽名者，應連帶
    負責；又票據之偽造或票據上簽名之偽造，不影響於真正簽
    名之效力，從而二人以上共同在本票之發票人欄簽名者，應
    連帶負發票人責任，倘其中有部分屬於偽造，雖不影響於其
    餘真正簽名者之效力，但偽造之部分，仍應依上開規定，諭
    知沒收，至非屬偽造之發票人部分，則仍屬有效之票據，不
    在應依法沒收之列（最高法院84年臺上字第1550號判例、90
    年臺上字第1733號判決參照）。本件被告以「戊○○」、「
    乙○○」為共同發票人所簽發如附表所示之本票18紙，僅「
    戊○○」、「乙○○」為發票人部分係屬偽造，被告之簽名
    既為真正，其為發票人部分則仍屬有效之票據，不在應依法
    沒收之列，因此，上開本票18紙，有關「戊○○」、「乙○○」為發票人部分，係屬偽造之有價證券，應依刑法第20 5
    條規定，予以宣告沒收，核其認事用法俱無不當，量刑亦稱
    允洽。被告上訴猶執陳詞否認犯罪，惟依上所述，核無可採
    ；檢察官上訴指稱被告迄今均尚未與被害人丙○○、甲○○
    達成和解，或清償其所積欠之借款債務，原審援引刑法第59
    條規定予以酌量減輕其刑，似有未當等語，惟衡酌被告前揭
    偽造有價證券之犯行，係為供被害人等先前之債權擔保使用
    ，實際上並未據以再詐取財物或利益，亦無致被害人等有何
    新增之損害，且嗣後債權人追償債務時，被告仍須負全部給
    付之責任，另偽簽之對象又係其父母，尚不致引起廣泛社會
    大眾交易安全，犯案情節非重，原審援引刑法第59條規定，
    量處被告有期徒刑1年8月難認有何刑度過輕或不當之情形，
    檢察官之上訴，亦無理由，均應予駁回。
據上論斷，應依刑事訴訟法第368條，判決如主文。
本案經檢察官己○○到庭執行職務。
中    華    民    國    98    年    1     月    20    日
            刑事第七庭   審判長法  官 林  榮  龍
                               法  官 鄭  永  玉
                               法  官 江  錫  麟
以上正本證明與原本無異。
如不服本判決應於收受送達後十日內向本院提出上訴書狀，其未
敘述上訴理由者，並得於提起上訴後十日內向本院補提理由書（
均須按他造當事人之人數附繕本）「切勿逕送上級法院」。
                               書記官 鄧  智  惠
中    華    民    國    98    年    1     月    20    日
附表：
┌──┬────┬─────┬───┬───────────┬─────┐
│編號│  票號  │ 發票日   │到期日│發票人                │  面額    │
│    │        │          │      │                      │（新臺幣）│
├──┼────┼─────┼───┼───────────┼─────┤
│  1 │CH391476│96年6月6日│未載  │丁○○、戊○○、乙○○│ 2萬元    │
├──┼────┼─────┼───┼───────────┼─────┤
│  2 │CH391477│96年6月6日│未載  │丁○○、戊○○、乙○○│ 2萬元    │
├──┼────┼─────┼───┼───────────┼─────┤
│  3 │CH391478│96年6月6日│未載  │丁○○、戊○○、乙○○│ 2萬元    │
├──┼────┼─────┼───┼───────────┼─────┤
│  4 │CH391479│96年6月6日│未載  │丁○○、戊○○、乙○○│ 2萬元    │
├──┼────┼─────┼───┼───────────┼─────┤
│  5 │CH391480│96年6月6日│未載  │丁○○、戊○○、乙○○│ 2萬元    │
├──┼────┼─────┼───┼───────────┼─────┤
│  6 │CH391481│96年6月6日│未載  │丁○○、戊○○、乙○○│ 2萬元    │
├──┼────┼─────┼───┼───────────┼─────┤
│  7 │CH391482│96年6月6日│未載  │丁○○、戊○○、乙○○│ 2萬元    │
├──┼────┼─────┼───┼───────────┼─────┤
│  8 │CH391483│96年6月6日│未載  │丁○○、戊○○、乙○○│ 2萬元    │
├──┼────┼─────┼───┼───────────┼─────┤
│  9 │CH391484│96年6月6日│未載  │丁○○、戊○○、乙○○│ 2萬元    │
├──┼────┼─────┼───┼───────────┼─────┤
│ 10 │CH391485│96年6月6日│未載  │丁○○、戊○○、乙○○│ 2萬元    │
├──┼────┼─────┼───┼───────────┼─────┤
│ 11 │CH391486│96年6月6日│未載  │丁○○、戊○○、乙○○│ 2萬元    │
├──┼────┼─────┼───┼───────────┼─────┤
│ 12 │CH391487│96年6月6日│未載  │丁○○、戊○○、乙○○│ 2萬元    │
├──┼────┼─────┼───┼───────────┼─────┤
│ 13 │CH391488│96年6月6日│未載  │丁○○、戊○○、乙○○│ 2萬元    │
├──┼────┼─────┼───┼───────────┼─────┤
│ 14 │CH391489│96年6月6日│未載  │丁○○、戊○○、乙○○│ 2萬元    │
├──┼────┼─────┼───┼───────────┼─────┤
│ 15 │CH391490│96年6月6日│未載  │丁○○、戊○○、乙○○│ 2萬元    │
├──┼────┼─────┼───┼───────────┼─────┤
│ 16 │CH391491│96年6月6日│未載  │丁○○、戊○○、乙○○│ 3萬元    │
├──┼────┼─────┼───┼───────────┼─────┤
│ 17 │TH428749│96年6月6日│未載  │丁○○、戊○○、乙○○│ 2萬5000元│
├──┼────┼─────┼───┼───────────┼─────┤
│ 18 │TH428750│96年6月6日│未載  │丁○○、戊○○、乙○○│ 2萬5000元│
└──┴────┴─────┴───┴───────────┴─────┘
附錄本案論罪科刑法條：
刑法第201條第1項：
  意圖供行使之用，而偽造、變造公債票、公司股票或其他有價
  證券者，處3年以上10年以下有期徒刑，得併科3千元以下罰金
  。


司法院資訊處製作；財團法人民間司法改革基金會備份。
